【裁判字號】    95,上更(二),54
【裁判日期】    950524
【裁判案由】    毒品危害防制條例
【裁判全文】
臺灣高等法院刑事判決              95年度上更(二)字第54號
  上  訴  人
  即  被  告  乙○○
  指定辯護人  本院公設辯護人王永炫
上列上訴人因違反毒品危害防制條例案件，不服臺灣桃園地方法
院89年度訴字第59號，中華民國89年10月31日第一審判決（起訴
案號：臺灣桃園地方法院檢察署88年度偵字第18186號），提起
上訴，判決後經最高法院第二次發回更審，本院判決如下：
    主  文
原判決撤銷。
本件公訴不受理。
    理  由
一、公訴意旨略以：被告乙○○與綽號阿福之男子共同基於概括
    之犯意，於民國88年間，連續在不詳地點販賣第二級毒品安
    非他命與代號旺、小妹、志強等吸食者，嗣於同年12月6日
    11時30分許，始在桃園縣中壢市○○街21號2樓住處內為警
    查獲，並扣得二人所有之安非他命11包計重250.2公克、電
    子秤1只、研磨器1只、計算機1臺、分裝用空袋730個、帳冊
    1本、販賣所得現金新台幣（下同）44萬3千元、支票2張，
    因認被告涉有毒品危害防制條例第4條第2項共同販賣第二級
    毒品安非他命之罪嫌（起訴書誤植為同條例第4條第1項）。
二、訊據上訴人即被告乙○○承認於上述時、地為警查獲甲基安
    非他命11包、電子秤1個、計算機1臺、分裝空袋730個之事
    實，惟否認有販出或販入安非他命之犯行，辯稱：被查到之
    毒品是阿福的，他30歲左右，皮膚黑有點壯，房子分租給他
    ，那時伊與邱美珠住另外一間房間，警察來查時，甲○在阿
    福房間內睡覺，被查到之毒品不是伊的，與伊無關云云，並
    舉證人甲○、邱美珠證明確有「阿福」其人。
三、公訴人認被告乙○○涉有上開販賣（賣出）第二級毒品安非
    他命之犯行，無非係以被告不否認持有前開毒品、販毒工具
    、帳冊及鉅額現金為警查獲，且扣案之帳冊係渠所登載之事
    實、扣案之安非他命數量250.2 公克，顯已超過個人施用之
    量、被告同時持有電子秤、大批分裝袋等分裝工具及鉅額現
    金等事證為其主要論據。
四、按依修正後刑事訴訟法施行法第7條之3規定：「中華民國92
    年1月14日修正通過之刑事訴訟法施行前，已繫屬於各級法
    院之案件，其以後之訴訟程序，應依修正刑事訴訟法終結之
    。但修正刑事訴訟法施行前已依法定程序進行之訴訟程序，
    其效力不受影響。」而92年2月6日修正公布之刑事訴訟法，
    業於同年9月1日施行，本件係於89年1月6日修正刑事訴訟法
    施行前繫屬於原審法院，並經原審法院對證人甲○、邱美珠
    、蔣雅倫警詢及檢察官之偵訊筆錄，於修正刑事訴訟法施行
    前依當時之法定程序踐行調查程序，其證據能力不因修正刑
    事訴訟法實施而受影響，合先敘明。
五、經查原審於89年4月5日訊問時，就「阿福」之外貌特徵、口
    音隔離訊問被告，被告供稱：「稍黑、看起來像山地人、操
    國語」（見原審卷第59頁正面），與證人甲○於原審證述：
    「臉白白的、理平頭、平日交談以閩南語交談」（見原審卷
    第58頁正面）等情，不相吻合，亦與被告先前在89年1月6日
    於原審訊問時就相同之問題所為之供述「平地人、閩南人、
    蓄髮」（見原審卷第6頁正面）及嗣甲○於本院審理中又稱
    「阿福平常有時使用臺語、有時國語」云云，均前後不符，
    則是否有「阿福」其人，已屬可疑？況本案警察人員於查獲
    毒品之同時，甲○、邱美珠亦在場，但未查獲「阿福」其人
    一節，業據被告坦承並有搜索扣押證明筆錄（見偵查卷第19
    頁）可稽，由此可知警方搜索時被告所述「阿福」承租之房
    間並未上鎖，竟於房間內留有大量毒品之情況下，離開房間
    不上鎖，亦明顯與常情有違。另查被告在警詢時，被問以：
    「警方在場並未看見有『阿福』此人，睡（床）上棉被為何
    熱的、酒精燈還仍然點燒著、吸食器……安非他命有的（還
    ）放在房內桌上？」答以：「床上是甲○在睡，酒精燈是我
    點燃的……」（見偵查卷第6頁正、背面），在歷審中仍堅
    稱甲○確睡在其所謂「阿福」住居之房間床上（見原審卷第
    79頁正面、本院上訴卷第40、72、81、171頁、更(一)卷第15
    、90頁），參諸被告在警詢時所言：「甲○到了之後，我帶
    （他）到警察查獲毒品的房內（睡覺）」（見偵查卷第6頁
    背面），似謂該放置大量毒品房間之現住人與被告不分彼此
    ，被告得以支配進出、使用等情。惟查甲○於本院上訴審證
    稱未進阿福房間（上訴卷第154頁），於本次審理中證稱被
    查獲當天沒有看到「阿福」，去約半小時至1小時警察才來
    ，當天伊未進「阿福」房間，因為他不在，他人在我也不會
    進去，因為我跟他不熟等語（本院審判筆錄）。則被告所稱
    甲○到了之後，我帶他至阿福房間云云，與事實不符。另參
    之被告、邱美珠及甲○三人所繪現場圖顯示被告與邱美珠同
    住之房間，比其等所謂「阿福」所轉租而住之獨居房間為小
    ，有其三人各自繪製之現場圖在案可考（見原審卷第62頁、
    本院上訴卷第127、128頁），且既另有較小之客房，被告何
    不將之轉租「阿福」，或帶甲○至該客房暫時休息。凡此均
    不合常情。被告所稱扣案物品所在之房間為「阿福」所分租
    ，核屬卸責虛構，洵無可取。起訴書記載有綽號「阿福」之
    人，尚有未合。又扣案甲基安非他命11包、電子秤1個、計
    算機1臺、分裝空袋730個所在之房屋為被告之女友邱美珠出
    面於88年11月19日訂約承租，同年月25日進住之生活起居處
    所，此據證人即房東蔣雅倫於警局陳明，並有房屋租賃契約
    書影本附於本院上訴卷可稽。且當時在場之甲○於警局即證
    稱：扣案甲基安非他命11包、電子秤1個、計算機1臺、分裝
    空袋730個係被告所有等語（見偵查卷第12頁背面、第13 頁
    ）。證人甲○嗣於原審審理時雖證稱：（為何你明知查得（
    之物）是自阿福房間，為何警局時說是謝的？）因為警方要
    我如此說的。（見原審卷第58頁背面）；於本院上訴審91年
    6月6日調查時證稱：（你在警察局時為何說安非他命是被告
    的？）警察要刑求我，不得已才說是乙○○的云云，於本院
    審理中亦稱警察要打他，才如此說等語。惟查本件被告及邱
    美珠於警訊中亦均否認毒品係被告所有，如警察有脅迫情事
    ，則衡情應脅迫其二人為不利之自白，然其二人並未有被脅
    迫或刑求之抗辯，更未為不利之自白，是足認甲○否認警訊
    供陳之真實，係迴護被告之詞，不足採信。證人邱美珠於警
    局、檢察官偵查、本院上訴審調查時亦附和被告之詞，所證
    扣案之甲基安非他命11包、電子秤1個、計算機1臺、分裝空
    袋730個係「阿富」（亦有載為「阿福」）所有，亦係附和
    與迴護之詞，不足採信。是扣案之甲基安非他命11包、電子
    秤1個、計算機1臺、分裝空袋730個係被告所有，且係被告
    於88年11月25日住進由邱美珠出面承租之前揭處所後所持有
    ，足以認定。而扣案之疑似安非他命之結晶體，經檢驗結果
    確屬甲基安非他命，毛重多達247.91公克（起訴書載為毛重
    250.2公克，惟經行政院衛生署管制藥品管理局檢驗結果實
    際毛重247.91公克，驗餘含塑膠袋重247.839公克），此有
    行政院衛生署管制藥品管理局檢驗成績書1紙（見原審卷第
    67、68頁）可稽。
六、公訴人認被告與綽號「阿福」之男子共同基於概括之犯意，
    連續在不詳地點「販賣」（賣出）第二級毒品安非他命與代
    號「旺」、「小妹」、「志強」等吸食者，認被告有意圖營
    利而「賣出」第二級毒品安非他命犯行，然被告否認有何「
    賣出」第二級毒品安非他命予代號「旺」、「小妹」、「志
    強」之犯行，經查：
  (一)檢察官於起訴書記載：「本件扣案之安非他命重計250.2公
    克，其數量顯已超過個人施用之量，且被告同時持有電子秤
    、大批分裝袋以及鉅額現金，苟非有販賣情事，又豈會同時
    持有各該物品？」云云，惟對於被告如何意圖營利？於何時
    、何地，以何種價格，以如何方法賣出第二級毒品安非他命
    予代號「旺」、「小妹」、「志強」之事實，均未指出證明
    之方法，起訴書顯係以推測或擬制之方法，推論被告涉有販
    賣（賣出）第二級毒品安非他命，尚有未合。
  (二)按刑事訴訟法第156條第2項原規定：被告之自白不得作為有
    罪判決之唯一證據，仍應調查其他必要之證據，以察其是否
    與事實相符。其立法意旨乃在防範被告自白之虛擬致與事實
    不符，故對自白在證據上之價值加以限制，明定須藉補強證
    據以擔保其真實性。又利用共同被告之共犯或非共同被告之
    共犯之自白或其他不利於己之陳述，為認定被告犯罪之證據
    ，不特與利用被告自己之自白作為其犯罪之證明同有自白虛
    偽性之危險，亦不免有嫁禍於被告而為虛偽供述之危險，自
    亦不得以其自白或不利於己之陳述以察其是否與事實相符，
    並非絕對可由法院自由判斷該共犯之自白之證明力，因而92
    年2月6日修正公布之刑事訴訟法第156條第2項規定：「被告
    或共犯之自白，不得作為有罪判決之唯一證據，仍應調查其
    他必要證據，以察其是否與事實相符」。又犯毒品危害防制
    條例第4條第1項至第4項、第5條第1項至第4項前段、第6條
    第1項至第4項、第7條第1項至第4項、第8條第1項至第4項、
    第10條或第11條第1、2 項之罪，供出毒品來源，因而破獲
    者，得減輕其刑，同條例第17條定有明文，則施用毒品之人
    ，如供出毒品來源因而破獲，既得藉以邀求寬典減輕其刑，
    為擔保其所為不利於對向共犯之陳述之真實性，尤應有足以
    令人確信其陳述為真實之補強證據，始得據為不利被告之認
    定。」最高法院93年度台上字第6859號判決採同一見解。在
    有施用毒品者指認販賣毒品之人時，該指認者之陳述是否屬
    實，為擔保其所為不利於對向共犯之陳述之真實性，尤應有
    足以令人確信其陳述為真實之補強證據，始得據為不利之認
    定，何況本件並無代號「旺」、「小妹」、「志強」之指證
    ，更不足以證明被告有賣出第二級毒品安非他命予代號「旺
    」、「小妹」、「志強」之犯行。
  (三)至於本案雖有疑似販毒之帳冊扣案在卷，甚至有「0.7g」，
    便條紙上亦有「一兩」之記載，被告亦供承有登載之情形，
    惟其辯稱：帳冊為「阿福」所有，他玩十三張，要伊幫忙填
    幾個代號，要記帳是輸贏的記錄而已（見本院上訴審卷第27
    、41、123頁、更(一)審卷第14、87頁），於本院則稱並非全
    部均為其記載，且參諸帳冊係從事商業活動者為控管其販入
    、賣出物品之數量及有助於追索欠款之記載。上開帳冊之記
    載內容，顯難以控管毒品之數量並無利於追索欠款，該帳冊
    是否確為販賣毒品之記載，即有疑義，尚難以該帳冊之記載
    ，即認被告有多次賣出毒品之犯行。
  (四)另查扣案之研磨機係證人邱美珠所有，為邱美珠供陳在卷（
    見偵查卷第16頁），至雖另有扣案之電子秤、計算機、分裝
    空袋等物，亦不足以此即推論被告有販賣毒品之犯行，自難
    據以認定被告確有賣出第二級毒品甲基安非他命予代號「旺
    」、「小妹」、「志強」等吸食者之事實。
  (五)此外，亦查無其他積極之證據足認被告確有如起訴書所指前
    揭意圖販賣（賣出）毒品營利，而與「阿福」基於犯意聯絡
    ，而共同持有上開扣案毒品，並販賣（賣出）第二級毒品安
    非他命予代號「旺」、「小妹」、「志強」之犯行。此外，
    亦查無其他積極之證據足認被告持有上開扣案毒品，係基於
    販賣之意圖而販入，或基於其他原因持有，而後意圖販賣而
    持有之。
七、本件既不能證明被告有販賣毒品或有販入毒品之行為及其持
    有上開毒品係意圖供販賣之用，因此，被告所為應僅係普通
    持有毒品犯行。按施用毒品者，檢察官應先將被告送勒戒處
    所觀察、勒戒，經觀察、勒戒後，無繼績施用毒品傾向者，
    應由檢察官為不起訴處分，經為不起訴處分後，五年內再犯
    施用毒品罪，經觀察、勒戒後，認有繼續施用毒品之傾向者
    ，或三犯施用毒品罪或曾因施用毒品付強制戒治期滿而獲不
    起訴處分後，五年內再施用毒品罪者，檢察官始得就被告施
    用毒品之犯行向該管法院起訴。此為被告行為時有效之毒品
    危害防制條例第20條及第23條第2項所明定。簡言之，初犯
    施用第一、二級毒品者，不論觀察勒戒結果如何，檢察官均
    不得對之提起公訴，上開第20條、第23條規定於92年6月6日
    修正、93年1月9日施行，就初犯亦為相同之規定，僅其觀察
    勒戒、及強制戒治期間有所不同。按施用第一、二級毒品之
    行為，既不得提起公訴，則低度之持有毒品行為，為高度之
    施用行為所吸收，在法律評價上不得分割，自不得另行起訴
    ，如予起訴，即屬違背法律上之程序。查被告因本件施用毒
    品犯行，經檢察官聲請原審法院裁定准予觀察、勒戒，嗣因
    被告無繼續施用毒品傾向，經檢察官於89年2月14日為不起
    訴處分，此有本院被告前案記錄表在卷可參。是其持有安非
    他命之低度行為，應為其施用毒品之高度行為吸收，不得起
    訴，檢察官予以起訴（於89年1月6日繫屬於原審法院），其
    起訴程序違背規定，應諭知不受理之判決。而被告被訴前開
    販賣之犯行，與上開持有部分，依起訴書所載，亦有吸收犯
    之關係，自不能予以割裂，而分割為無罪及不受理之諭知，
    此與最高法院70年台非字第11號判例所示牽連犯之情形不同
    ，併予敘明。
八、原審未察，遽認被告成立意圖營利，而販入第二級毒品安非
    他命之販賣第二級毒品罪，並就起訴販出事實部分，於理由
    內敘明不另為無罪之諭知，均有違誤，被告上訴否認扣案毒
    品為其所有，雖非有理由，然其否認販賣毒品而指摘原判決
    不當，即非無理由，自應由本院將原判決撤銷改判，為公訴
    不受理之諭知。扣案之甲基安非他命11包，為查獲之毒品違
    禁物，然本件既應為不受理之判決，自無從對之宣告沒收，
    應由檢察官依法處理，併此敘明。
據上論斷，應依刑事訴訟法第369條第1項前段、第364條、第303
條第1款，判決如主文。
本案經檢察官謝英民到庭執行職務。
中    華    民    國    95    年    5     月    24    日
                  刑事第二庭審判長法  官  蔡國在
                                  法  官  周政達
                                  法  官  江振義
以上正本證明與原本無異。
檢察官部分如不服本判決，應於收受送達後十日內向本院提出上
訴書狀，其未敘述上訴之理由者並得於提起上訴後十日內向本院
補提理由書（均須按他造當事人之人數附繕本）。
                                  書記官  楊麗雪
中    華    民    國    95    年    5     月    24    日


司法院資訊處製作；財團法人民間司法改革基金會備份。
